臺灣臺中地方法院刑事判決　　　　　　　　　　　　　九十一年度自字第一三０號
　　自　訴　人　晉生管理顧問有限公司　設臺中市○區○○路四段卅五號二樓Ａ室
　　代　表　人　丙○○
　　被　　　告　甲○○
　　輔　佐　人　乙○○
　　指定辯護人　本院公設辯護人　戊○○
右列被告因侵占案件，經自訴人提起自訴，本院判決如左：
    主  文
甲○○連續意圖為自己不法之所有，而侵占對於業務上所持有之物，處有期徒刑伍月
，如易科罰金，以佰元折算壹日。緩刑貳年。
    事  實
一、甲○○患有精神分裂症，係精神耗弱之人。其係臺中市○○區○○路二段之世代
    昌平社區管理委員會之主任委員，自民國八十五年七月間起，受僱設於臺中市○
    區○○路四段卅五號二樓Ａ室之晉生管理顧問有限公司（下稱晉生公司），擔任
    上開世代昌平社區管理員之工作，從事維護大樓門禁安全及代收信件、管理費等
    業務。其竟意圖為自己不法所有之概括犯意，先於八十七年十一月至八十八年四
    月間，將該社區住戶繳納之社區管理費用，合計為新臺幣（下同）三萬四千八百
    二十五元，變易此於業務上所持有之款項為所有而侵占入己。其復承前開概括犯
    意，再於八十九年五月至同年七月間，將該社區住戶所繳納之社區管理費用，合
    計為十四萬一千五百八十四元，變易此基於業務上所持有之款項為所有而侵占入
    己。其再承上開之概括犯意，於八十九年八月至同年十月間，將該社區住戶所繳
    納之社區管理費用，合計為十二萬四千六百四十七元，變易此基於業務上所持有
    之款項為所有而侵占入己。三次侵占金額合計三十萬一千零五十六元，得手後將
    之花用殆盡。嗣為該社區管理委員會新任財務委員丁○○查帳後發現，甲○○於
    八十九年十二月十六日書立切結書並承諾分期清償，以其工作薪資抵償上開金額
    ，後仍無力清償，世代昌平社區管理委員會乃向晉生公司求償，由晉生公司代為
    清償上開侵占款項。
二、案經晉生公司提起自訴。
    理  由
一、被告甲○○於右揭時地，受僱於自訴人晉生公司，擔任世代昌平社區管理員，利
    用業務持有住戶所繳納管理費之機會，侵占業務上所持有之金錢三十萬一千零五
    十六元等事實，業據被告於本院審理時坦承不諱，核與證人即世代昌平社區管理
    委員會財務委員丁○○於九十一年四月十八日本院審理時證述情節相符，復有被
    告勞工保險卡、自訴人公司執照、營利事業登記證影本各一份，以及被告所簽署
    之切結書二紙、世代昌平社區管理費繳費明細表三張、本票二紙、管理費收據十
    二份、戶名為世代昌平管理委員會之臺中第十一信用合作社存摺影本一份在卷可
    稽。事證明確，被告自白與事實相符，其右揭連續業務侵占之犯行，洵堪認定。
二、被告於任職自訴人公司期間，擔任世代昌平社區管理員之工作，負責維護大樓門
    禁安全及代收信件、管理費等業務，為從事業務之人，其利用業務上之機會，侵
    占其業務上持有之金錢，核其所為，係犯刑法第三百三十六條第二項之業務侵占
    罪。被告所為前開數次業務侵占之行為，時間緊接，所犯構成要件相同，顯係基
    於概括之犯意為之，為連續犯，爰依刑法第五十六條之規定，論以一罪，並加重
    其刑。查被告患精神疾病，於六十八年及六十九年間，曾至振華內兒科醫院治療
    ，經診斷有精神官能症、癲癇症等疾病，後於九十一年三月一日至曾於嘉義基督
    教醫院就醫，經診斷為精神分裂病，及於九十一年一月三十一日因重度精神疾病
    領有身心障礙手冊等情，有上開醫院之診斷證明書三份及身心障礙手冊一份存卷
    可按，故被告於涉案前後確有明顯之精神病症狀，本院參酌被告開庭時之精神狀
    況尚佳，對犯罪時之行為情節、動機，均可明確陳述，尚非對外界事務全然缺乏
    知覺理會及判斷作用，惟係因精神疾病之故而控制力減弱，認其對外界事務之知
    覺理會及判斷作用已有減損，較普通人之平均程度顯然為低，是其應已達於精神
    耗弱程度，依刑法第十九條第二項之規定減輕其刑，辯護人認被告係屬心神喪失
    之人，應屬無據。被告刑有加重減輕之事由，先加後減之。爰審酌被告利用職務
    上之機會侵占款項，金額達三十萬餘元，侵占所得金額非少，惟念及其已與自訴
    人達成和解，並依約定內容分期給付，且其並無前科，有臺灣高等法院被告全國
    前案紀錄表一份附卷可稽，犯後大致坦承犯行，態度良好等一切情狀，量處如主
    文所示之刑。被告行為後，刑法第四十一條第一項前段已修正為：「犯最重本刑
    為五年以下有期徒刑以下之刑之罪，而受六個月以下有期徒刑或拘役之宣告，因
    身體、教育、職業、家庭之關係或其他正當事由，執行顯有困難者，得以一元以
    上三元以下折算一日，易科罰金。」，並於九十年一月十日公布，於同年月十二
    日生效，比較新舊法律規定，以新法對被告較為有利，是依刑法第二條第一項前
    段規定應適用裁判時法，爰依修正後刑法第四十一條第一項前段之規定，諭知如
    易科罰金之折算標準，以資懲儆。被告未曾受有期徒刑以上刑之宣告等事實，有
    臺灣高等法院被告全國前案紀錄表一份在卷可按，犯後坦承犯行，尚有悔意，並
    與自訴人和解，依約定分期履行，其經此教訓，當知警惕而無再犯之虞，本院綜
    核各情，所宣告之刑，認以暫不執行為適當，併予宣告緩刑二年，以啟自新。
據上論斷，應依刑事訴訟法第三百四十三條、第二百九十九條第一項前段，刑法第二
條第一項前段、第五十六條、第三百三十六條第二項、第十九條第二項、第四十一條
第一項前段、第七十四條第一款，罰金罰鍰提高標準條例第一條前段、第二條，判決
如主文。
中      華      民      國      九十一      年    四    月    三十      日
                                臺灣臺中地方法院刑事第四庭
                                        法  官  楊  真  明
右正本證明與原本無異。
如不服本判決，應於送達後十日內向本院提出上訴狀（須附繕本），上訴於臺灣高等
法院臺中分院。
                                        書記官
中      華      民      國      九十一      年    四    月    三十      日
附錄本判決論罪科刑法條
中華民國刑法第三百三十六條第二項：
  對於業務上所持有之物，犯前條第一項之罪者，處六月以上五年以下有期徒刑，得
  併科三千元以下罰金。
